【裁判字號】    99,上易,129
【裁判日期】    990525
【裁判案由】    妨害名譽
【裁判全文】
臺灣高等法院臺南分院刑事判決         99年度上易字第129號
上  訴  人  臺灣嘉義地方法院檢察署檢察官
被      告  丙○○○
輔  佐  人  乙○○
上列上訴人因被告妨害名譽案件，不服臺灣嘉義地方法院98年度
簡上字第164號中華民國99年1月13日第一審判決（起訴案號：臺
灣嘉義地方法院檢察署97年度偵字第8255號），提起上訴，本院
判決如下：
    主  文
原判決撤銷。
丙○○○犯公然侮辱罪，處罰金新台幣參仟元，如易服勞役，以
新台幣壹仟元折算壹日，緩刑貳年。
    事  實
一、丙○○○及其夫葉坤鎮均在嘉義市○○路159巷口左側擺攤
    販賣水果，甲○○在嘉義市○○路159巷口右側附近擺攤販
    賣水果，兩家因巷口置物問題屢有糾紛。丙○○○於民國（
    下同）97年11月8日上午7時30分許，在嘉義市○○路159巷
    口前，因故與甲○○發生爭執，竟於特定或不特定多數人得
    以共見共聞之狀態下，基於侮辱之犯意，公然以台語「瘋查
    某」稱呼侮辱甲○○，足以減損甲○○之聲譽。
二、案經甲○○訴由嘉義市警察局第二分局報請台灣嘉義地方法
    院檢察署檢察官偵查起訴。
    理  由
一、訊據被告丙○○○固坦承說過(台語)「瘋查某」等語，惟否
    認有何公然侮辱犯行，辯稱：其確實講過「瘋查某」(台語)
    ，惟並非罵人，而是陳述其於該處擺攤3、40年，第1次被罵
    「瘋查某」(台語)等情。
二、按刑法第309條第1項規定「公然侮辱人者」，構成公然侮辱
    罪。而以粗鄙之語言在公共場所向特定之人辱罵時，倘為其
    他不特定人可以聞見之情形，而其語言之含義，又足以減損
    該特定人之聲譽者，應成立刑法第309條第1項之侮辱罪( 司
    法院院字第1863號解釋可資參照)。故行為人主觀上須有侮
    辱人之犯意，客觀上需有以粗鄙之語言公然侮罵特定人，而
    造成該特定人聲譽之減損始足當之。
三、經查：
（一）被告丙○○○於其擺攤處確曾以台語講過「瘋查某」等語
      ，此為被告所不否認，且經原審及本院當庭勘驗告訴人所
      提之現場錄影光碟結果（檔名MOVO 4676之檔案），被告
      見錄影者不斷錄影，就用手指比了一下，並以台語說「『
      瘋查某』，還真行......（聲音太小，無法辨識內容），
      『瘋查某』」，其中確有「瘋查某」用語，亦有原審及本
      院之勘驗筆錄(原審卷第39頁至第40頁、本院卷第38頁及
      反面)，及偵查中檢察事務官之勘驗筆錄(交查卷第2頁至
      第3頁)在卷可稽，被告此部分供述，核與事實相符，自堪
      認定。又本案發生之場所係在道路旁被告擺攤處，屬公共
      場所，且不特定人得以共見共聞，為被告所不爭，並有現
      場照片（警卷第19頁）及原審勘驗筆錄在卷可稽（原審卷
      第39頁），是被告為前揭用語時，屬於公然狀態，亦可認
      定。另被告之言語「瘋查某」(台語)，係粗鄙之語言，一
      般用以罵人，足以侮辱他人之人格，使他人之聲譽受到減
      損，亦無疑義。惟被告雖以台語為「瘋查某」之言語，卻
      辯稱：其並非罵人，而是陳述其於該處擺攤3、40年，第
      一次被罵「瘋查某」(台語)等情。而上開告訴人所提之現
      場錄影光碟經原審勘驗結果亦顯示：「被告以台語說『瘋
      查某』，還真行......（聲音太小，無法辨識內容），『
      瘋查某』」，其間之言語因聲音太小，而無法辨識，前已
      述及，此雖經原審送鑑定機關鑑定該段全文原意，然鑑定
      機關均認為非其鑑定權責，而不予鑑定，有內政部警政署
      刑事警察局98年10月14日刑鑑字第0980139231號函(原審
      卷第42頁)、法務部調查局98年11月4日調科參字第
      09800561 660號函可稽(原審卷第46頁)、中央警察大學98
      年12月8日校鑑科字第0980007998號函(原審卷第50頁)在
      卷可參，原審乃認被告雖然曾以台語為「瘋查某」之言語
      ，然而不當然可以直接推論被告有侮辱他人（即甲○○）
      之意，仍應綜合前後文而綜合判斷，而被告之前後文究竟
      為何，已屬無法辨識之狀態，因而尚難依被告以台語為「
      瘋查某」之言語，即逕而推論被告有侮辱之行為。
（二）然告訴人所提前開現場錄影光碟，關於被告以台語說「瘋
      查某，還真行......（聲音太小，無法辨識內容），瘋查
      某」等情，雖其間言語因聲音太小，而無法辨識，惟經本
      院送請法務部調查局鑑定「該無法辨識應話內容」，究係
      未錄到聲音，亦或聲音過小，如錄音聲音過小，請予復原
      放大，經該局以「聆聽分析法」（Aural）及「強化聲波
      振幅處理法」（Waveform Amplitude），將此段錄影光碟
      之聲音「強化聲波振幅2至4倍」，並燒錄成「錄音CD光碟
      片」，有該局99年3月11日調科參字第09900098940號鑑定
      報告書，及強化聲波振幅2至4倍CD光碟1片附卷可稽（本
      院卷第21-22頁）。經本院當庭勘驗上開經強化聲波振幅
      燒錄之CD光碟錄音結果，該段聲音係：「瘋查某，啊你真
      行，你自少年嗣大人敢兇、敢冤，瘋查某」（台語）等情
      ，有本院勘驗筆錄在卷可稽（本院卷第38頁及反面）。由
      被告當時見錄影者（告訴人）不斷錄影，就用手指比了一
      下，並以台語說「瘋查某，啊你真行，你自少年嗣大人敢
      兇、敢冤。瘋查某」等語，依前開說明，顯係公然侮辱告
      訴人無誤。被告辯稱其講過「瘋查某」(台語)，惟並非罵
      人，而是陳述其於該處擺攤3、40年，第一次被罵「瘋查
      某」等情，與事實不符，自無足採。
（三）至證人吳天輝、王永進、林陳增、葉士泉及黃曼等人雖
      均證述：其等見到甲○○和葉坤鎮、丙○○○夫妻口頭吵
      架，未發現有肢體衝突，葉坤鎮、丙○○○夫妻沒有徒手
      毆打甲○○受傷、並摔壞甲○○所有之菜籃2個或機車前
      擋泥板1個，亦未聽到當街辱罵甲○○：「瘋女人」（台
      語）、「吃小」（台語指男人之精液），都是甲○○1人
      自導自演，葉坤鎮、丙○○○夫妻已經7、80歲有病在身
      ，絕無法動手毆打4、50歲之中年人，菜籃2個、機車前擋
      泥板1個也是她（甲○○）自己摔壞再誣陷葉坤鎮、丙○
      ○○夫妻，都是甲○○自己拿照相機挑逗對方，說不定照
      相機錄影機就有照到自己在摔菜籃再誣陷葉坤鎮、丙○○
      ○夫妻之情況等情(警卷第31頁至第49頁)。另證人（即被
      告之夫）葉坤鎮亦為相同之證述(警卷第1頁至第3頁、第
      10頁至第11頁)。然均與事實不符，自亦不足採信。
（四）又告訴人稱「公然侮辱有拍到部分，是因為葉坤鎮及被告
      丙○○○繼續講，葉坤鎮罵我『吃小的』、丙○○○罵我
      『瘋查某』」等情，如依告訴人之指訴，則錄影光碟應會
      連續拍攝到葉坤鎮及被告丙○○○之前揭言語，惟錄影光
      碟並無葉坤鎮罵告訴人「吃小的」等內容，有勘驗筆錄可
      稽，然既已拍攝到被告上開公然侮辱犯行，自無礙前開被
      告公然侮辱人之事實。另告訴人稱丙○○○罵其「瘋查某
      」，惟告訴人之夫劉厚取則稱「丙○○○罵我太太瘋查某
      ，就是在那個地方罵的，就是我太太還沒有載貨回來之前
      罵的」等情(偵卷第12頁)，2人之指述雖有不符，然亦不
      能動搖前開被告公然侮辱人之客觀事實。
（五）綜上所述，被告所辯與事實不符，本件事證已明，被告犯
      行自堪認定。
（六）核被告所為，係犯刑法第309條第1項之公然侮辱罪。
四、原判決未予詳查，遽認被告犯行不能證明，而為無罪諭知，
    自有未當。上訴人即檢察官據此提起上訴，為有理由，自應
    由本院撤銷改判。爰審酌被告年齡已70歲，有其年籍資料在
    卷，並無前科，亦有其前案紀錄表可稽，本件係因攤位細故
    而起爭執，且告訴人持錄影機不斷對被告錄影，期間告訴人
    先向被告說：「吃飽找人在吵架嗎？」被告始回答：「是妳
    吃飽找人在吵架，誰吃飽找人吵架」，被告因告訴人不斷錄
    影，一時氣憤不過，始出口罵告訴人，亦有上開錄影勘驗筆
    錄可稽，被告之犯罪動機、目的，係受刺激後，為出一口氣
    ，而誤觸法網，及被告犯罪之手段及被害人所受之危害，被
    告犯後態度等一切情狀，量處罰金新台幣三千元，並諭知服
    勞役之折算標準，資為警惕。又審酌被告已70歲，年事已高
    ，又從無前科，本件係因攤位爭執，受告訴人錄影及挑釁，
    一時氣憤不過，始出口罵告訴人，由被告當時照顧攤位，並
    在吃東西，係不堪刺激才誤觸刑章，雖事後未坦承犯行，亦
    未為與告訴人和解，然被告係值此特殊環境，始有此犯行，
    並非主動侮辱告訴人，被告經此偵、審程序，應已有所警惕
    ，信無再犯之虞，僅諭知刑之宣告，即足達成刑罰之目的，
    乃併宣告緩刑二年，用啟自新。
據上論結，應依刑事訴訟法第369條第1項前段、第364條、第299
條第1項前段，刑法第309條第1項、第42條第3項、第74條第1項
，刑法施行法第1條之1，判決如主文。
本案經檢察官謝錫和到庭執行職務。
中    華    民    國    99    年    5     月    25    日
                  刑事第三庭    審判長法  官  陳義仲
                                      法  官  楊清安
                                      法  官  宋明中
以上正本證明與原本無異。
不得上訴。
                                      書記官  王薇潔
中    華    民    國    99    年    5     月    25    日
本判決論罪科刑法條：
中華民國刑法第309條第1項：
（公然侮辱罪）
公然侮辱人者，處拘役或 3 百元以下罰金。
中華民國刑法施行法第1條之1：
中華民國九十四年一月七日刑法修正施行後，刑法分則編所定罰
金之貨幣單位為新臺幣。
九十四年一月七日刑法修正時，刑法分則編未修正之條文定有罰
金者，自九十四年一月七日刑法修正施行後，就其所定數額提高
為三十倍。但七十二年六月二十六日至九十四年一月七日新增或
修正之條文，就其所定數額提高為三倍。

司法院資訊處製作；財團法人民間司法改革基金會備份。
